---
title: "Lista 1"
author: "Piotr Wojcik"
date: "10/12/2021"
output: html_document
---
```{r setup, include=FALSE}
knitr::opts_chunk$set(echo = TRUE)
```
<h2>Zadanie 1</h2>
<p>W poniższym zadaniu wygenerujemy $\small 100$ wektorów losowych z rozkładu <em>dwuwymiarowego normalnego</em> $\small N(0,I)$. Następnie zaznaczymy je na płaszczyźynie.</p>

```{r code1, echo = TRUE, warning = FALSE, tidy = TRUE}
cloud1 <- sapply(1:100, function(x) matrix(rnorm(2)))
plot(cloud1[1,], cloud1[2,], asp = TRUE, xlab = "x", ylab = "y")
abline(h = 0, v = 0, col = "red")
```
<p>Zauważmy, że wszystkie punkty, są skupione w punkcie $\small (0,0)$, czego można się spodziewać, ponieważ średnia naszego rozkładu wynosi $\small \mu = \begin{pmatrix} 0 \\ 0 \end{pmatrix}.$ Są one chaotycznie rozproszone, bez widocznej zależności, co sugeruje, że dane są nieskorelowane.</p>

<h2>Zadanie 2</h2>
<p>W poniższym zadaniu przekształcimy chmurę punktów wygenerowaną w poprzednim zadaniu, w taki sposób aby uzyskać chmurę z rozkładu $\small N(\mu, \Sigma)$, gdzie:</p>
<ul>
<li>$\small \mu = \begin{pmatrix} 4 \\ 2 \end{pmatrix}, \hspace{10px} \Sigma = \begin{pmatrix} 1 &  0.9\\ 0.9 & 1 \end{pmatrix},$</li>
<li>$\small \mu = \begin{pmatrix} 4 \\ 2 \end{pmatrix}, \hspace{10px} \Sigma = \begin{pmatrix} 1 &  -0.9\\ -0.9 & 1 \end{pmatrix},$</li>
<li>$\small \mu = \begin{pmatrix} 4 \\ 2 \end{pmatrix}, \hspace{10px} \Sigma = \begin{pmatrix} 9 &  0\\ 0 & 1 \end{pmatrix}.$</li>
</ul>
<p>Obliczenia zaczniemy od napisania algorytmu na <em>Postać Choleskiego</em>:</p>
```{r cholAlg, echo = TRUE, warning = FALSE, tidy = TRUE}
xy <- function(x, y, n = 2) return(x + (y-1)*n)

seq_xy <- function(x,y,n=2) {
  seq <- c()
  for(i in 1:y) {
    if(i != y) {
      seq <- c(seq, xy(x, i, n))
    }
  }
  return(seq)
}

choll <- function(A) {
  n <- dim(A)[1]
  X <- matrix(0, nrow = n, ncol = n)
  for(i in 1:n) {
    for(j in 1:i) {
      if(i == j) {
        X[i,j] <- sqrt(A[i,j] - sum(X[seq_xy(i,j,n)]^2))
      } else {
        X[i,j] <- (A[i,j] - sum(X[seq_xy(i,j,n)]*X[seq_xy(j,j,n)])) / (X[j,j])
      }
    }
  }
  
  return(X)
}
```
<p>Teraz wyznaczymy chmury punktów z nowych rozkładów:</p>
```{r code2, echo = TRUE, warning = FALSE, tidy = TRUE}
mu <- c(4,2)
Sigma1 <- matrix(c(1, 0.9, 0.9, 1), nrow = 2, ncol = 2)
Sigma2 <- matrix(c(1, -0.9, -0.9, 1), nrow = 2, ncol = 2)
Sigma3 <- matrix(c(9, 0, 0, 1), nrow = 2, ncol = 2)
Lin_transform <- function(x, mu, Sigma) {
  A <- choll(Sigma)
  return(A%*%x + mu)
}
new_norm1 <- Lin_transform(cloud1, mu, Sigma1)
new_norm2 <- Lin_transform(cloud1, mu, Sigma2)
new_norm3 <- Lin_transform(cloud1, mu, Sigma3)
```
<p>Na zakończenie zaznaczymy na płaszczyźnie powyższe 3 chmury punktów:</p>
<h4> $\small 1) \quad \mu = \begin{pmatrix} 4 \\ 2 \end{pmatrix}, \hspace{10px} \Sigma = \begin{pmatrix} 1 &  0.9\\ 0.9 & 1 \end{pmatrix}$:</h4>
```{r cloud1, echo = TRUE, warning = FALSE, tidy = TRUE}
plot(new_norm1[1,], new_norm1[2,], asp = TRUE, xlab = "x", ylab = "y")
abline(h = 2, v = 4, col = "red")
```
<p>Na powyższym wykresie możemy zaobserwować, że punkty skupiają się wokół średniej oraz że układają się w prostą, która sugeruje, że zmienne z tego rozkładu są skorelowane.</p>
<h4> $\small 2) \quad \mu = \begin{pmatrix} 4 \\ 2 \end{pmatrix}, \hspace{10px} \Sigma = \begin{pmatrix} 1 &  -0.9\\ -0.9 & 1 \end{pmatrix}$:</h4>
```{r cloud2, echo = TRUE, warning = FALSE, tidy = TRUE}
plot(new_norm2[1,], new_norm2[2,], asp = TRUE, xlab = "x", ylab = "y")
abline(h = 2, v = 4, col = "red")
```
<p>Na powyższym wykresie możemy zaobserwować, że punkty skupiają się wokół średniej oraz że układają się w prostą, która sugeruje, że zmienne z tego rozkładu są skorelowane.</p>
<h4> $\small 3) \quad \mu = \begin{pmatrix} 4 \\ 2 \end{pmatrix}, \hspace{10px} \Sigma = \begin{pmatrix} 9 &  0\\ 0 & 1 \end{pmatrix}$:</h4>
```{r cloud3, echo = TRUE, warning = FALSE, tidy = TRUE}
plot(new_norm3[1,], new_norm3[2,], asp = TRUE, xlab = "x", ylab = "y")
abline(h = 2, v = 4, col = "red")
```
<p>Na powyższym wykresie już ciężko jednoznacznie zaobserwować wokół czego skupiają się punkty, wynika to z dużej wariancji. Punkty też nie wydają się układać w żadną prostą, przez co można wnioskować, że są nieskorelowane.</p>

<h2>Zadanie 3</h2>
<p>W poniższym zadaniu wygenerujemy wielowymiarowy rozkład normalny $\small N(0,\Sigma)$, gdzie $\small \Sigma[i,i] = 1$, oraz $\small \Sigma[i,j] = 0.9$, dla $\small i \neq j$.</p>
```{r trial3, echo = TRUE, warnign = FALSE, tidy = TRUE}
matrixSN <- matrix(rnorm(20000), nrow = 200, ncol = 100)
Sigma <- matrix(nrow = 100, ncol = 100)
for(i in 1:100) {
  for(j in 1:100) {
    if(i == j ) Sigma[i,j] <- 1
    else Sigma[i,j] <- 0.9
  }
}
X <- matrix(nrow = 200, ncol = 100)
A <- t(choll(Sigma))
X <- matrixSN%*%A
```
<p>Zweryfikujemym nasze wyniki, wyznaczając histogramy: średniej próbkowej; kowariancji między różnymi współrzędnymi; wariancji.</p>
```{r meanHist, echo = TRUE, warning = FALSE, tidy = TRUE}
meanX <- sapply(1:100, function(i) mean(X[,i]))
hist(meanX, col = "#245b92", main = "Średnia z rozkładu", xlab = "średnia", ylab = "ilość")
```
<p>Zauważmy, że wartości skupiają się wokół zera, co sugeruje, że uzyskaliśmy prawidłowy wynik, ponieważ prawdziwa średnia wynosi $\small 0$.</p>
```{r varHist, echo = TRUE, warning = FALSE, tidy = TRUE}
CovX <- cov(X)
DCovX <- CovX[lower.tri(CovX, diag = FALSE)]
hist(diag(CovX), col = "#b647d2", main = "Wariancja rozkładu", xlab = "wariancja", ylab = "ilość")
```
<p>Analogicznie jak przy średniej możemy zauważmy, że wartości skupiają się wokół prawdziwej wartości wariancji, czyli $\small 1$, co sugeruje, że uzyskaliśmy prawidłowy wynik.</p>

```{r covHist, echo = TRUE, warning = FALSE, tidy = TRUE}
hist(DCovX, col = "#b1d92a", main = "Kowariancja rozkładu", xlab = "kowariancja", ylab = "ilość")
```
<p>Ostatni wynik jaki weryfikujemy to kowariancja pomiędzy różnymi współrzędnymi. Ponieważ, dla każdego $\small i \neq j$, chcieliśmy mieć $\small cov(X_i,X_j) = 0.9$, więc oczekujemy, że histogram też będzie skupiony wokół tej wartości, co rzeczywiście zachodzi.</p>

